【裁判字號】    90,上,374
【裁判日期】    900814
【裁判案由】    清償債務
【裁判全文】
臺灣高等法院民事判決  九十年度上字第三七四號
    上  訴  人    甲○○
    被  上訴人    丙○○
                  乙○○
右當事人間請求清償債務事件，上訴人對於中華民國九十年二月二十八日臺灣宜蘭地
方法院八十九年度訴字第十九號第一審判決提起上訴，本院判決如左：
    主      文
上訴駁回。
第二審訴訟費用由上訴人負擔。
    事      實
甲、上訴人方面：
一、聲明：
  (一)原判決廢棄。
  (二)被上訴人應連帶給付上訴人新台幣（下同）一百一十萬元及自起訴狀繕本送達翌
    日起至清償日止按年息百分之五計算之利息。
  (三)願供擔保，請准宣告假執行。
二、陳述：與原判決記載相同者予以引用之。
三、證據：援用原審提出者。
乙、被上訴人方面：
一、聲明：如主文所示。
二、陳述：與原判決記載相同者予以引用之。
三、證據：援用原審提出者。
丙、本院依職權調閱臺灣宜蘭地方法院檢察署八十八年度偵字第一四○一號偽造文書
    卷（含刑事卷）。
    理      由
一、上訴人起訴主張：被上訴人於民國（下同）八十六年四月三十日未受伊委任，持
    伊印章及證件向宜蘭縣壯圍鄉農會辦理抵押貸款新台幣（下同）一百一十萬元（
    下稱系爭貸款），未將系爭貸款交付伊，兩造間因無委任關係，而屬無因管理之
    法律關係，準用民法第五百四十條至第五百四十二條關於委任之規定，被上訴人
    應將領取之系爭貸款交付予伊。如依無因管理準用委任之法律關係為請求無理由
    時，伊改依不當得利之法律關係為請求。為此，依無因管理、不當得利之法律關
    係，求為判命被上訴人應連帶給付上訴人一百一十萬元及自起訴狀繕本送達翌日
    起至清償日止按年息百分之五計算之利息等語。
二、被上訴人則以：本件上訴人主張之事實及法律關係，前後不一，互相矛盾。上訴
    人於申辦系爭貸款後，均親自繳還利息，且於系爭貸款核撥翌年，更親自向壯圍
    鄉農會申請延長還款期限，足見上訴人自始知悉申辦貸款事宜。被上訴人丙○○
    依上訴人之指示申辦系爭貸款後，所得款項皆使用於代上訴人繳納會款、支付各
    項支出暨家用。若係被上訴人乙○○私自挪用於買賣股票屬實，法律關係應僅存
    於上訴人與被上訴人乙○○間，與被上訴人丙○○無關。伊並無為上訴人管理事
    務之意思，亦非無法律上之原因而執有系爭貸款，兩造間並不成立無因管理、不
    當得利之法律關係等語資為抗辯。
三、上訴人主張被上訴人丙○○於八十六年四月三十日以上訴人之名義向壯圍鄉農會
    辦理毛豬口蹄疫災害疏困貸款一百一十萬元，並將被上訴人丙○○所有坐落宜蘭
    縣壯圍鄉○○段第十三地號之土地暨坐落其上同地段第一二六建號建物設定抵押
    ，當日壯圍鄉農會將錢匯入上訴人之戶頭後，被上訴人丙○○即將該一百一十萬
    元領出等情，業據提出存摺明細節本及土地登記簿謄本各一份為證（見原審卷第
    十九頁、一三九頁），並有臺灣宜蘭地方法院檢察署向壯圍鄉農會調閱申辦系爭
    貸款之相關資料可稽（見臺灣宜蘭地方法院檢察署八十八年偵字第一四０一號偽
    造文書卷宗第四－二二頁），復為被上訴人所不爭執，堪信為真實。
四、按當事人主張有利於己之事實者，就其事實有舉證之責任。但法律別有規定，或
    依其情形顯失公平者，不在此限，民事訴訟法第二百七十七條定有明文。查本件
    上訴人基於無因管理及不當得利之法律關係，請求被上訴人二人連帶給付上訴人
    一百一十萬元，均為被上訴人所否認，上訴人自應先就上開請求權存在之事實，
    負舉證責任。經查：
  (一)按所謂「無因管理」係指未受委任，並無義務，而為他人管理事務，民法第一百
    七十二條定有明文。故無因管理之要件在於與他人間未有委任關係存在，且有為
    他人管理事務之意思，並於法律上無此一義務者。經查，上訴人主張被上訴人丙
    ○○及乙○○未受上訴人委任，逕至壯圍鄉農會以其名義辦理貸款，並於農會匯
    款後，將錢領出云云。惟查上訴人對於被上訴人辦理貸款及領款之行為，或稱為
    供被上訴人乙○○買賣股票之用（見原審卷第九一頁），或稱不知被上訴人將該
    筆款項貸出作何用途（見原審卷第一四八頁），復堅詞否認被上訴人丙○○將該
    筆款項供作家用（見原審卷第九一頁），是依上訴人主張之事實，難認被上訴人
    之行為有為上訴人管理之意思，亦無為他人管理之意思與為自己管理之意思併存
    之情形，揆諸上開說明上訴人主張之事實顯與無因管理之要件不符。從而，上訴
    人本於無因管理之法律關係求為判命被上訴人應連帶給付系爭貸款一百一十萬元
    本息，洵屬無據。
  (二)次按不當得利返還請求權，以無法律上之原因而受有利益為其成立要件，此觀民
    法第一百七十九條之規定自明，故關於不當得利返還請求權係以無法律上之原因
    而受有利益為其成立要件，上訴既主張不當得利，自應就被上訴人係無法律上原
    因而受利益乙節負舉證之責。經查：
  1.上訴人主張被上訴人未受委任以上訴人名義向壯圍鄉農會辦理貸款，並將貸得款
    項悉數領走，為被上訴人所否認，並抗辯：被上訴人丙○○經上訴人之委任辦理
    貸款，並將該筆款項作為家用，並非無法律上之原因云云，是上訴人應對不當得
    利之成立要件負舉證之責。查系爭「毛豬口蹄疫災害疏困貸款」係政府機關為輔
    導養豬農民所興辦之專案貸款，申貸者以養豬戶為限，必需檢具鄉公所核發之「
    養豬農民飼養豬隻證明文件」，填具申請書後，經受理之壯圍鄉農會轉呈縣政府
    核准，方得通知申請者提供擔保設定抵押辦理貸款乙節，業據證人即壯圍鄉農會
    承辦該項業務之人員吳薰美證述綦詳（見偵查卷第二五－二七頁），並有壯圍鄉
    農會申辦系爭貸款相關文件附於上開偵查卷宗可稽（見偵查卷第四－二二頁），
    復為上訴人所不爭，則以該貸款申辦過程觀之，上訴人身為貸款名義人難謂不知
    情。另查系爭貸款於八十六年四月三十日經壯圍鄉農會核准後，上訴人即經常親
    自至農會繳交貸款利息，且於前開貸款核撥翌年，亦由上訴人親自至壯圍鄉農會
    申請將還款期限由三年延長為五年，並委請該農會職員沈冠芬代為填寫一事，業
    據證人吳薰美及沈冠芬結證在卷（見偵查卷第二六－三二頁），並有原法院向壯
    圍鄉農會調閱之貸款清償明細資料在卷可按（見原審卷第五八－六二頁），另上
    訴人與被上訴人丙○○於八十七年十一月三日協議離婚當時，兩人就本件系爭貸
    款設定抵押之上開土地及建物，曾協議由被上訴人丙○○贈與上訴人，上訴人則
    給付一百萬元予被上訴人丙○○之協議，此有離婚協議書一份在卷可憑（見原審
    卷第四七頁），復為上訴人所不爭執，衡諸常情，苟上訴人未同意被上訴人以其
    名義申辦貸款及領款，焉可能事後自行前往按期繳息並親自辦理延長還款清償期
    限，況兩造離婚時上訴人未向被上訴人追討此筆貸款或約定被上訴人應如何清償
    ，卻願承受有貸款抵押之上開不動產，並再給付一百萬元予被上訴人丙○○作為
    對價，足證上訴人於貸款之初即知悉並同意被上訴人丙○○代為辦理貸款之相關
    事宜。上訴人主張伊未委任被上訴人申辦系爭貸款及領款，被上訴人受有不當得
    利云云，顯非可採。
  2.上訴人復主張伊於銀行通知繳息時，方知系爭貸款事；被上訴人乙○○坦承已將
    該筆借款買賣股票，伊只得同意被上訴人之行為，且被上訴人乙○○曾將利息交
    由伊繳交，故未向其追討云云。然查，上訴人上開主張，果若非虛，則系爭貸款
    由被上訴人乙○○領具並作為買賣股票之用，即與被上訴人丙○○無關，此由上
    訴人自承：離婚當時這筆錢應由被上訴人乙○○負責，乙○○都拿去玩股票等語
    （見原審卷第九一頁），益可證明。雖上訴人又主張因被上訴人乙○○於上訴人
    與被上訴人丙○○離婚後即未再支付利息予上訴人，經其追討，被上訴人乙○○
    稱已將錢交付被上訴人丙○○，故亦將被上訴人丙○○列為被上訴人云云，然為
    被上訴人所否認，上訴人迄並未提出任何證據以實其說，是上訴人主張被上訴人
    丙○○受有利益乙節，無從證明，從而上訴人依不當得利之法律關係請求被上訴
    人丙○○給付一百一十萬元本息，亦屬無據。綜上，上開貸款之辦理，係被上訴
    人丙○○受上訴人之委託而前往辦理，是被上訴人並非無法律上之原因而執有系
    爭款項，從而上訴人主張本件有不當得利之情事云云，顯屬無據。
五、綜上，本件被上訴人並無無因管理或不當得利之情形。上訴人依無因管理及不當
    得利之法律關係，請求被上訴人連帶返還一百一十萬元及自起訴狀繕本送達翌日
    起算之法定遲延利息，即非有據，不應准許。原審為上訴人敗訴之判決，經核並
    無不合，上訴意旨猶執陳詞指摘原判決不當，求予廢棄改判，為無理由，應予駁
    回。
六、本件判決基礎之事證已臻明確，兩造其餘攻擊防禦方法及證據，核於判決結果不
    生影響，毋庸一一審究，附此敘明。
七、據上論結，本件上訴為無理由，爰判決如主文。
中      華      民      國    九十      年      八      月    十  四    日
                              臺灣高等法院民事第十庭
                                  審判長法  官  林  敬  修
                                        法  官  黃  騰  耀
                                        法  官  劉  勝  吉
右正本係照原本作成。
如不服本判決，應於收受送達後二十日內向本院提出上訴書狀，其未表明上訴理由者
，應於提出上訴後二十日內向本院補提理由書狀（均須按他造當事人之人數附繕本）
上訴時應提出委任律師或具有律師資格之人之委任狀；委任有律師資格者，另應附具
律師及格證書及釋明委任人與受任人有民事訴訟法第四百六十六條之一第一項但書或
第二項（詳附註）所定關係之釋明文書影本。
中      華      民      國    九十      年      八      月    十  七    日
                                        書記官  李  翠  齡
附註：
民事訴訟法第四百六十六條之一（第一項、第二項）：
對於第二審判決上訴，上訴人應委任律師為訴訟代理人。但上訴人或其法定代理人具
有律師資格者，不在此限。
上訴人之配偶、三親等內之血親、二親等內之姻親，或上訴人為法人、中央或地方機
關時，其所屬專任人員具有律師資格並經法院認為適當者，亦得為第三審訴訟代理人
。


司法院資訊處製作；財團法人民間司法改革基金會備份。
